【裁判字號】    97,上訴,149
【裁判日期】    970215
【裁判案由】    偽造文書等
【裁判全文】
臺灣高等法院臺中分院刑事判決         97年度上訴字第149號
上  訴  人  臺灣彰化地方法院檢察署檢察官
被      告  甲○○
上列上訴人因被告偽造文書等案件，不服臺灣彰化地方法院96年
度訴字第1853號中華民國96年11月28日第一審判決（起訴案號：
臺灣彰化地方法院檢察署 96年度偵緝字第322號），提起上訴，
本院判決如下：
    主  文
原判決撤銷。
甲○○犯如附表所示之罪，各處如附表所示之刑，並各減為如附
表所示之刑。應執行有期徒刑壹年貳月。
在合作金庫商業銀行股份有限公司卡號00000000000
00000號信用卡背面持卡人簽名欄上偽造之「洪水泳」署押
壹枚及在如附表所示特約商店之簽帳單上所偽造之「洪水泳」署
押共拾伍枚，均沒收。
    事  實
一、甲○○於民國 95年7月13日下午，在位於彰化縣芳苑鄉○○
    村○○路○○段283巷8號之住處，取得其弟（原審判決誤載
    為其兄）洪水泳（業已於93年2月4日死亡）之前向合作金庫
    商業銀行股份有限公司（下稱合庫銀行）所申請而續卡之信
    用卡（卡號： 0000000000000000號）1張後，竟基於行使偽
    造私文書之犯意，隨即於當日下午 4時30分許，在彰化縣二
    林鎮○○路 181號昇裕汽車修配廠內，於該信用卡背面持卡
    人簽名欄上偽造「洪水泳」之署押 1枚，表示洪水泳為信用
    卡之真正持卡人，於信用卡有效期間內有權使用該卡之辨識
    及證明之意，而偽造該私文書，足以生損害於合庫銀行及洪
    水泳。隨後再各基於為自己不法所有及行使偽造私文書之犯
    意，分別於附表所示之時間、地點，持上開信用卡向如附表
    所示不知情之特約商店店員行使而刷卡消費如附表所示之金
    額，每次並在各該特約商店留存簽帳單之持卡人簽名欄處偽
    造「洪水泳」之署押 1枚，表示係洪水泳本人在各該特約商
    店簽帳消費其上所示之事項及金額，並向發卡銀行請求撥付
    消費款項予各該特約商店之意，而偽造該等私文書，之後復
    持以交付各該特約商店店員而行使之，致使各該特約商店店
    員誤認其係洪水泳本人而陷於錯誤，同意其刷卡消費，其即
    以上開方式分別詐得如附表所示之物品，足以生損害於如附
    表所示之特約商店、合庫銀行及洪水泳。嗣合庫銀行察覺有
    異，始報警循線查悉上情。
二、案經合庫銀行訴由彰化縣警察局芳苑分局報告臺灣彰化地方
    法院檢察署檢察官偵查起訴。
    理  由
一、本件有關以下所引用被告甲○○以外之人於審判外之言詞或
    書面陳述，而不符合刑事訴訟法第159條之1至第159條之4之
    規定者，業經公訴人、被告於本院審理時當庭提示而為合法
    之調查，公訴人、被告均未於言詞辯論終結前聲明異議，本
    院審酌前開證據作成或取得之狀況，並無非法或不當取證之
    情事，且亦無顯不可信之情況，故認為適當而均得以作為證
    據，是前開證據依刑事訴訟法第159條之5之規定，均具有證
    據能力，先予敘明。
二、訊據被告甲○○對於上開犯罪事實均坦承不諱，核與證人蔡
    文揚（合庫銀行催收經辦）於警詢、葉楨國（昇裕汽車修配
    廠維修人員）於警詢及偵查中證述之情節相符，此外復有如
    附表所示特約商店之留存簽帳單15紙、合庫銀行信用卡申請
    書及消費明細單各 1份附卷可稽，足見被告上開自白與事實
    相符。綜上，本件事證明確，被告上開犯行堪以認定，應予
    依法論科。
三、按文書為表現足以證明法律上權利義務或事實，或足以產生
    法律上權利關係或事實之意思表示。在信用卡背面簽名欄簽
    名，自形式上整體觀察，即足以知悉係表示信用卡之簽名者
    於信用卡有效期間內有權使用該信用卡之辨識與證明，並非
    依習慣或特約表示一定用意之證明，性質上屬私文書（參最
    高法院 93年度臺上字第3419號判決及93年度第2次刑庭會議
    決議）。又按在刷卡簽帳單上偽簽姓名，係表示以收受特約
    商店所交付之財物或提供之勞務，有如收據為憑，且具有向
    發卡銀行表示請先墊付消費款之用意證明，屬刑法第 210條
    之私文書。再按偽造文書罪，係著重於保護公共信用之法益
    ，即使該偽造文書所載之作成名義人業已死亡，而社會一般
    人仍有誤認其為真正文書之危險，自難因其死亡阻卻犯罪之
    成（最高法院21年上字第2668號判例可參）。查被告甲○○
    在上開信用卡背面偽簽已死亡之洪水泳之署押，再持以向特
    約商店刷卡消費，並於特約商店店員交付之簽帳單上偽簽洪
    水泳之署押後，復交回店員處理之行為，足以使合庫銀行受
    有可能無法索償代墊款項之損害，使特約商店受有可能無法
    請領簽帳款之損害，及使社會一般人誤認洪水泳為真正作成
    文書之人之危險甚明。是核被告在上開信用卡背面偽簽洪水
    泳之署押後向特約商店店員刷卡消費，並在特約商店店員交
    付之簽帳單上偽簽洪水泳之署押後，復交回店員處理之所為
    ，係犯刑法第 216條、第210條行使偽造私文書罪、第339條
    第 1項詐欺取財罪。又被告偽造「洪水泳」之署押各係偽造
    私文書之階段行為，且偽造私文書之低度行為應各為行使偽
    造私文書之高度行為所吸收，均不另論罪。另被告持上開信
    用卡向特約商店店員刷卡消費，並在各特約商店店員交付之
    簽帳單上偽簽洪水泳之署押後，復交回店員處理，係以 1行
    為同時觸犯行使偽造私文書罪、詐欺取財罪，為想像競合犯
    ，應各依刑法第55條之規定，論以較重之行使偽造私文書罪
    。又被告各次先後行使上開信用卡及簽帳單，係數行為於密
    切接近之時地實施，侵害同一之法益，各行為之獨立性極為
    薄弱，依一般社會健全觀念，在時間差距上，難以強行分開
    ，在刑法評價上，以視為數個舉動之接續施行，合為包括之
    一行為予以評價，較為合理，則屬接續犯，而為包括之一罪
    。再被告所為如附表所示之15次行使偽造私文書犯行，犯意
    各別，行為互殊，應分論併罰之。
四、原審對被告論罪科刑，固非無見，惟查：(一)被告在上開信用
    卡背面及在簽帳單上偽簽已死亡之洪水泳之署押，除足以生
    損害於合庫銀行（信用卡及簽帳單部分）及特約商店（簽帳
    單部分）外，亦足以生損害於洪水泳，原審判決未論及此，
    尚有未洽。(二)原審判決於事實欄雖論及被告在上開信用卡背
    面偽簽已死亡之洪水泳之署押，再持以向特約商店刷卡消費
    之事實，惟於論罪欄中未就行使上開信用卡犯行與行使簽帳
    單犯行之關係予以說明，容有未合。檢察官上訴意旨指摘上
    開(二)部分，為有理由，原審判決既有上開可議之處，自應由
    本院撤銷改判。爰審酌信用卡乃現代社會普遍而重要之交易
    工具，並有促進經濟、市場之功效，其運作之良窳則端賴社
    會之信任，被告冒名持用他人信用卡，已相當程度造成此項
    信任之破壞，妨礙金融交易秩序，惟念及其犯罪後尚能坦承
    不諱，已知悔悟等一切情狀，就其所犯之罪各量處如附表所
    示之刑。又被告犯如附表所示犯行之時間均係於 96年4月24
    日之前，且符合中華民國96年罪犯減刑條例第 2條第1項第3
    款之規定，爰將其宣告刑均減輕2分之1，並定其應執行之刑
    。至被告在上開信用卡背面持卡人簽名欄上偽造之「洪水泳
    」署押 1枚及在如附表所示特約商店之留存簽帳單上偽造之
    「洪水泳」署押共 15枚，均應依刑法第219條規定併予宣告
    沒收。
據上論斷，應依刑事訴訟法第369條第1項前段、第364條、第299
條第1項前段，刑法第216條、第210條、第339條第1項、第55 條
、第51條第5款、第219條，中華民國96年罪犯減刑條例第2條第1
項第3款、第7條、第10條第1項，判決如主文。
本案經檢察官乙○○到庭執行職務。
中    華    民    國    97    年    2     月    15    日
            刑事第八庭  審判長法  官  羅  得  村
                              法  官  劉  榮  服
                              法  官  張  靜  琪
上列正本證明與原本無異。
如不服本判決應於收受送達後十日內向本院提出上訴書狀，其未
敘述上訴之理由者並得於提起上訴後十日內向本院補提理由書（
須附繕本）。
                              書記官  陳  俞  豪
中    華    民    國    97    年    2     月    15    日
附錄本案論罪科刑法條：
刑法第216條：
行使第210條至第215條之文書者，依偽造、變造文書或登載不實
事項或使登載不實事項之規定處斷。
刑法第210條：
偽造、變造私文書，足以生損害於公眾或他人者，處5年以下有
期徒刑。
刑法第339條
意圖為自己或第三人不法之所有，以詐術使人將本人或第三人之
物交付者，處5年以下有期徒刑、拘役或科或併科1千元以下罰金
。
以前項方法得財產上不法之利益或使第三人得之者，亦同。
前二項之未遂犯罰之。
附表：
┌──┬────┬────┬─────┬───────┬────┬─────┐
│編號│犯罪時間│犯罪地點│盜刷金額及│所犯法條      │論罪法條│宣告刑及減│
│    │        │        │詐得之物品│              │        │刑後之刑度│
├──┼────┼────┼─────┼───────┼────┼─────┤
│    │95年7月 │位於彰化│20000元， │刑法第216、210│刑法第21│處有期徒刑│
│    │14日13時│縣二林鎮│汽車      │條之行使偽造私│6、210條│5月，減為 │
│ 1  │57分    │新生路  │          │文書罪及第339 │之行使偽│有期徒刑2 │
│    │        │181號之 │          │條第1項之詐欺 │造私文書│月又15日  │
│    │        │「昇裕汽│          │取財罪        │罪      │          │
│    │        │車修配場│          │              │        │          │
│    │        │」      │          │              │        │          │
│    │        │        │          │              │        │          │
├──┼────┼────┼─────┼───────┼────┼─────┤
│    │95年7月 │同上    │50000元， │刑法第216、210│刑法第21│處有期徒刑│
│    │15日16時│        │汽車      │條之行使偽造私│6、210條│5月，減為 │
│ 2  │16分    │        │          │文書罪及第339 │之行使偽│有期徒刑2 │
│    │        │        │          │條第1項之詐欺 │造私文書│月又15日  │
│    │        │        │          │取財罪        │罪      │          │
├──┼────┼────┼─────┼───────┼────┼─────┤
│    │95年7月 │同上    │20000元， │刑法第216、210│刑法第21│處有期徒刑│
│    │17日11時│        │汽車      │條之行使偽造私│6、210條│5月，減為 │
│ 3  │06分    │        │          │文書罪及第339 │之行使偽│有期徒刑2 │
│    │        │        │          │條第1項之詐欺 │造私文書│月又15日  │
│    │        │        │          │取財罪        │罪      │          │
├──┼────┼────┼─────┼───────┼────┼─────┤
│    │95年7月 │位於彰化│880元，汽 │刑法第216、210│刑法第21│處有期徒刑│
│    │18日13時│縣員林鎮│油        │條之行使偽造私│6、210條│4月，減為 │
│ 4  │34分    │員集路2 │          │文書罪及第339 │之行使偽│有期徒刑2 │
│    │        │段456號 │          │條第1項之詐欺 │造私文書│月        │
│    │        │之「統一│          │取財罪        │罪      │          │
│    │        │精工股份│          │              │        │          │
│    │        │有限公司│          │              │        │          │
│    │        │」      │          │              │        │          │
├──┼────┼────┼─────┼───────┼────┼─────┤
│    │95年7月 │位於彰化│979元，生 │刑法第216、210│刑法第21│處有期徒刑│
│    │20日16時│縣埔心鄉│活用品    │條之行使偽造私│6、210條│4月，減為 │
│ 5  │24分    │中山路  │          │文書罪及第339 │之行使偽│有期徒刑2 │
│    │        │319號之 │          │條第1項之詐欺 │造私文書│月        │
│    │        │「大潤發│          │取財罪        │罪      │          │
│    │        │量販店員│          │              │        │          │
│    │        │林分店」│          │              │        │          │
├──┼────┼────┼─────┼───────┼────┼─────┤
│    │95年7月 │位於彰化│30000元， │刑法第216、210│刑法第21│處有期徒刑│
│    │20日9時 │縣二林鎮│汽車零件  │條之行使偽造私│6、210條│5月，減為 │
│ 6  │56分    │新生路  │          │文書罪及第339 │之行使偽│有期徒刑2 │
│    │        │181號之 │          │條第1項之詐欺 │造私文書│月又15日  │
│    │        │「昇裕汽│          │取財罪        │罪      │          │
│    │        │車修配場│          │              │        │          │
│    │        │」      │          │              │        │          │
├──┼────┼────┼─────┼───────┼────┼─────┤
│    │95年7月 │位於彰化│950元，汽 │刑法第216、210│刑法第21│處有期徒刑│
│    │21日14時│縣員林鎮│油        │條之行使偽造私│6、210條│4月，減為 │
│ 7  │27分    │員集路2 │          │文書罪及第339 │之行使偽│有期徒刑2 │
│    │        │段456號 │          │條第1項之詐欺 │造私文書│月        │
│    │        │之「統一│          │取財罪        │罪      │          │
│    │        │精工股份│          │              │        │          │
│    │        │有限公司│          │              │        │          │
│    │        │」      │          │              │        │          │
├──┼────┼────┼─────┼───────┼────┼─────┤
│    │95年7月 │位於彰化│10000元， │刑法第216、210│刑法第21│處有期徒刑│
│    │25日18時│縣二林鎮│汽車零件  │條之行使偽造私│6、210條│5月，減為 │
│ 8  │58分    │新生路  │          │文書罪及第339 │之行使偽│有期徒刑2 │
│    │        │181號之 │          │條第1項之詐欺 │造私文書│月又15日  │
│    │        │「昇裕汽│          │取財罪        │罪      │          │
│    │        │車修配場│          │              │        │          │
│    │        │」      │          │              │        │          │
├──┼────┼────┼─────┼───────┼────┼─────┤
│    │95年7月 │位於彰化│860元，汽 │刑法第216、210│刑法第21│處有期徒刑│
│    │25日21時│縣二林鎮│油        │條之行使偽造私│6、210條│4月，減為 │
│ 9  │01分    │大成路1 │          │文書罪及第339 │之行使偽│有期徒刑2 │
│    │        │段456號 │          │條第1項之詐欺 │造私文書│月        │
│    │        │之「大成│          │取財罪        │罪      │          │
│    │        │路加油站│          │              │        │          │
│    │        │」      │          │              │        │          │
├──┼────┼────┼─────┼───────┼────┼─────┤
│    │95年7月 │位於彰化│1000元，加│刑法第216、210│刑法第21│處有期徒刑│
│    │28日20時│縣花壇鄉│油        │條之行使偽造私│6、210條│4月，減為 │
│ 10 │43分    │中山路  │          │文書罪及第339 │之行使偽│有期徒刑2 │
│    │        │447號之 │          │條第1項之詐欺 │造私文書│月        │
│    │        │「花壇加│          │取財罪        │罪      │          │
│    │        │油站」  │          │              │        │          │
├──┼────┼────┼─────┼───────┼────┼─────┤
│    │95年7月 │位於彰化│5000元，汽│刑法第216、210│刑法第21│處有期徒刑│
│    │29日11時│縣二林鎮│車零件    │條之行使偽造私│6、210條│4月，減為 │
│ 11 │24分    │新生路  │          │文書罪及第339 │之行使偽│有期徒刑2 │
│    │        │181號之 │          │條第1項之詐欺 │造私文書│月        │
│    │        │「昇裕汽│          │取財罪        │罪      │          │
│    │        │車修配場│          │              │        │          │
│    │        │」      │          │              │        │          │
├──┼────┼────┼─────┼───────┼────┼─────┤
│    │95年8月2│同上    │5000元，汽│刑法第216、210│刑法第21│處有期徒刑│
│    │日9時54 │        │車零件    │條之行使偽造私│6、210條│4月，減為 │
│ 12 │分      │        │          │文書罪及第339 │之行使偽│有期徒刑2 │
│    │        │        │          │條第1項之詐欺 │造私文書│月        │
│    │        │        │          │取財罪        │罪      │          │
├──┼────┼────┼─────┼───────┼────┼─────┤
│    │95年8月3│位於彰化│900元，汽 │刑法第216、210│刑法第21│處有期徒刑│
│    │日18時08│縣員林鎮│油        │條之行使偽造私│6、210條│4月，減為 │
│ 13 │分      │員集路2 │          │文書罪及第339 │之行使偽│有期徒刑2 │
│    │        │段456號 │          │條第1項之詐欺 │造私文書│月        │
│    │        │之「統一│          │取財罪        │罪      │          │
│    │        │精工股份│          │              │        │          │
│    │        │有限公司│          │              │        │          │
│    │        │」      │          │              │        │          │
├──┼────┼────┼─────┼───────┼────┼─────┤
│    │95年8月6│位於彰化│1000元，汽│刑法第216、210│刑法第21│處有期徒刑│
│    │日7時39 │縣二林鎮│油        │條之行使偽造私│6、210條│4月，減為 │
│ 14 │分      │仁愛路  │          │文書罪及第339 │之行使偽│有期徒刑2 │
│    │        │175號之 │          │條第1項之詐欺 │造私文書│月        │
│    │        │「台糖油│          │取財罪        │罪      │          │
│    │        │品事業部│          │              │        │          │
│    │        │」      │          │              │        │          │
├──┼────┼────┼─────┼───────┼────┼─────┤
│    │95年8月8│位於彰化│2000元，汽│刑法第216、210│刑法第21│處有期徒刑│
│    │日11時04│縣二林鎮│車零件    │條之行使偽造私│6、210條│4月，減為 │
│ 15 │分      │新生路  │          │文書罪及第339 │之行使偽│有期徒刑2 │
│    │        │181號之 │          │條第1項之詐欺 │造私文書│月        │
│    │        │「昇裕汽│          │取財罪        │罪      │          │
│    │        │車修配場│          │              │        │          │
│    │        │」      │          │              │        │          │
└──┴────┴────┴─────┴───────┴────┴─────┘


司法院資訊處製作；財團法人民間司法改革基金會備份。
